臺北高等行政法院判決　　　　　　　　　　　　　　九十二年度訴字第三九四九號
　　　　　　　　　　　　　　　.
　　原　　　告　泰國商‧南僑泰國有限公司
　　代　表　人　甲○○
　　訴訟代理人　乙○○
　　被　　　告　經濟部智慧財產局
　　代　表　人　蔡練生（局長）住同右
　　訴訟代理人　丙○○
右當事人間因商標註冊事件，原告不服經濟部中華民國九十二年六月三十日經訴字第
０九二０六二一一四五０號訴願決定，提起行政訴訟。本院判決如左：
　　主  文
原告之訴駁回。
訴訟費用由原告負擔。
　　事  實
一、事實概要：緣原告前於民國（下同）九十一年一月二十四日以「烤米片」商標（
    下稱系爭聯合商標），作為其申請案號第000000000「烤米」商標之聯
    合商標，指定使用於當時商標法施行細則第四十九條所定商品及服務分類表第三
    十類之糖果、米果、餅乾、穀製點心片、巧果、脆餅等商品，向被告機關申請註
    冊，經被告編為申請第000000000號審查，認系爭聯合商標圖樣上之中
    文「烤米片」，為「用米作為主要原料所焙烤製成的餅乾薄片」之意，以之指定
    使用於冰、冰淇淋．．．等商品，有使公眾誤認誤信其商品之性質之虞；以之指
    定使用於米果、餅乾等商品，則為商品原料及製法之直接說明，應不准註冊，於
    九十二年三月十七日以聯合商標核駁第0000000號審定書為應予核駁之處
    分。原告不服，提起訴願，經遭駁回，遂向本院提起本件行政訴訟。
二、兩造聲明：
　(一)原告聲明求為判決：
  1.訴願決定及原處分均撤銷。
  2.被告應就原告申請第000000000號「烤米片」聯合商標之註冊案，為核
    准之審定。
  (二)被告聲明求為判決：駁回原告之訴。
三、兩造之爭點：
  (一)系爭聯合商標上之中文「烤米片」，指定使用於冰、冰淇淋等商品，是否有使公
    眾誤認誤信其商品之性質之虞；以之指定使用於米果、餅乾等商品，是否為商品
    原料及製法之直接說明？
  (二)系爭聯合商標是否業經原告使用且在交易上已成為其營業上商品之識別標識？
甲、原告主張之理由：
一、系爭聯合商標圖樣「烤米片」非直接商品說明，亦無使公眾誤認誤信其商品之性
    質之虞：
  (一)凡文字、圖形、記號、顏色組合或其聯合式，係表示申請註冊商標所使用商品之
    形狀、品質、功用、通用名稱或其他說明者，不得申請註冊，核駁時商標法第三
    十七條第十款前段定有明文。該條款之規定，乃指「商標圖樣之文字、圖形、記
    號、或其聯合式，依社會一般通念，如為商品本身之說明或其與商品本身之說明
    有密切關聯者，即不得申請註冊。」改制前行政法院七十三年判字第六二八、八
    二九號、八十三年判字第六三○號判決分別著有明文。所謂「商品之說明」係指
    商標圖樣之文字、圖形、記號或其聯合式，依社會一般通念，乃以普通、直接而
    明顯之方法表示所指定商品，足使人一望即生聯想，而失其顯著性而言。而所謂
    「與商品本身之說明有密切關聯」者，係指商標圖樣需直接明顯表示商品之性質
    、產地等等，始構成說明性之標章。換言之，如非直接明顯而僅係隱含譬喻或自
    我標榜者，不屬之，此乃被告一貫之見解。蓋商業上之行為講究創意及與商品之
    結合，商標之設計無可避免地會使用一些標榜性之誇張形容詞，如若任意以之為
    商品之說明，則無異任意抹煞申請人之創意。因此，是否「商品之說明」，而為
    商標法「不准一人專用」限制之標的，自應審慎認定，以免危害交易秩序，影響
    國民權益。
  (二)無論是被告之商標核駁審定書或訴願機關之訴願決定書，均表示系爭「烤米片」
    商標圖樣，將有使一般消費者產生其所販售之商品係以燒烤過的米當成主原料所
    製成之聯想，當為商品之相關說明。惟查：
  1.依中國人傳統飲食文化，「米飯」係作為三餐主食之用，鮮見以加工之型態作為
    他途；傳統的餅乾麵包則多以麵粉為主原料。故以「米」（尤其是精製白米）作
    為餅乾麵包之原料，並使該產品擁有更甚於餅乾之薄脆口感，非但需具備優越良
    好的烘培研發技術，尚需嚴格塞選白米之品質，絕非被告機關及訴願機關所言，
    以「燒烤」方式烹調「米食」如此簡單。因此，「烤米片」二字究其實質，僅係
    隱喻性文字，而非直接商品說明。否則，「一匙靈」於洗衣劑、「媽媽樂」於洗
    衣機、「信義」於房屋仲介服務、「舒潔」於面紙衛生紙、「森呼吸」於清香劑
    、「克蟑」於殺蟲劑、「NO MORE TEARS」於洗髮精、「燒米」於餅乾麵包洋芋
    片、「米派」於餅乾米果巧果、「香米」於米、「濃米香」於粥飯等，凡此
    等商標隱喻之情形比系爭商標「烤米片」更為明顯，卻均獲准核准註冊，則系聯
    合爭商標自無不准註冊之理由。
  2.任何一種餅乾麵包產品之製成，絕非僅憑單一原料即為以足。就本案而言，「米
    」絕非製成薄脆米果相關系列產品之單一原料，而是尚需添加其他諸多添加物，
    依比例製作混合而成。因此，「烤米片」僅是隱喻性文字，自不待言。
  3.又依據被告機關所公佈之「商標識別性審查基準」第五條規定：「本要點三（三
    ）暗示性商標與本要點四（二）說明性商標不同，得就下列事項判斷是否為說明
    性商標：（一）是否已為同業競爭者實際交易上所使用。」查原告發展此產品並
    命名為「烤米片」商標前，華人國家、華語　社會均無競爭同業以「烤米片」作
    為米果之說明，更遑論一般消費大眾會認知「烤米片」係糖果、米果、餅乾、榖
    製點心片、巧果、脆餅等產品。同業競爭者則皆以「米果」（即台灣俗稱的「仙
    貝」，而「仙貝」則是日式煎餅senbei之音譯）作為產品名稱或商品之說明，此
    由被告制頒之「商品及服務近似檢索」第三十類「米果」為商品說明即可得知。
    由此可知，消費大眾並無可能將「烤米片」與「米果」做直接聯想，「烤米片」
    並非商品說明自無疑義。另商標通常係藉由商標創作人之使用及行銷而賦予其豐
    富之意義，上述隱喻性商標在實際行銷使用前，消費者通常不會主觀賦予其任何
    意義，故從客觀情勢觀之，並不會如被告機關所言，有使公眾誤認誤信其商品性
    質之虞。
　4.綜上所述，系爭「烤米片」商標是以隱含譬喻方式暗示商品之品質成份，且非業
    者所必須或通常用以說明商品，故屬被告機關所公佈「商標識別性審查基準」第
    三條已具識別性之暗示性商標。
二、被告機關於其核駁審定書謂「原告無論在電視媒體或平面雜誌上投下鉅資所欲強
    烈表達的多為低油、低鹽等健康食品之觀念，是系爭商標『烤米片』予消費者之
    認知、實際交易情況及其使用方式，均與『用米作為主要原料所培烤製成』、『
    低油低鹽等健康食品之觀念』做結合，是以之作為商標於所指定使用之商品，自
    有使消費者與商品之說明產生直接聯想之虞」云云，並無理由：
  (一)系爭聯合商標「烤米片」於傳統市場上之「米果」商品，為原告公司於華人國家
    、華語社會首創之米果產品新品牌。而原告公司利用大量廣告行銷之手法突顯「
    烤米片」品牌二字，其目的則在於使消費大眾迅速對系爭品牌「烤米片」之品牌
    認知，另一方面也藉廣告之報導使消費者認知「烤米片」之米果製品與一般競爭
    同業之其他品牌之米果產品有別，以突顯「烤米片」品牌之米果產品之獨特性，
    此廣告行銷手法要與商品說明無關。另原告一再強調「烤」，則是在告訴消費大
    眾，「烤」比「油炸」更有利於人體健康，而富含教育意義。
  (二)商標圖樣是否為說明性標章，應以審查時社會之一般通念為斷，已如前述。如真
    如被告機關所言，「烤米片」為商品說明，非商標，但以一般通常知識及合理經
    驗之人及企業，怎會斥資鉅額於廣告行銷「商品說明」？企業透過廣告所欲彰顯
    的應是「商品之『商標』」。因此，系爭「烤米片」是商標，而非商品說明。被
    告主觀上遽認「烤米片」為商品說明，而忽略一般企業及廣告行銷實務上之做法
    ，實有悖於一般經驗法則及不合邏輯。
  (三)再者，商標圖樣命名擇定及使用時之態樣不一，其中最為常見者乃為間接說明性
    標章。蓋商標之目的除表彰來源，區別他我外，配合發揮最大之廣告效果，增加
    商業價值，促進便捷行銷效益上，更是商標重要價值所在，而間接說明性標章於
    單一產品之廣告效益最為便捷實用，廣告與商標得有效結合使消費者對商標及商
    品易於留下印象，並助於選購。是以透過廣告之引申解釋，間接說明性標章即可
    與商品產生一定之連結，如指定使用於洗衣劑之「一匙靈」商標，使用「高濃縮
    洗衣粉，一匙就靈」之廣告，究不得以此指「一匙靈」商標圖樣為不得註冊之說
    明性標章，此即隱喻間接性說明性標章與直接說明性標章之分野。又如「信義」
    於房屋仲介服務，「媽媽樂」於洗衣機，「舒潔」於面紙衛生紙。然究不能以經
    廣告引釋後之結果，逕作為認定商標圖樣為直接說明性標章之論據，否則即失之
    倒果為因，而有不當。
  (四)系爭「烤米片」商標縱使退一步言有以米做成之意，但此係由廣告結合間接性說
    明標章特性，釋明隱喻後之必然結果。否則隱喻間接說明性標章一經廣告闡釋後
    即成為說明性標章，則再無所謂隱喻間接說明性標章存在可言。是本件殊難以此
    認「烤米片」屬直接商品說明文字甚明。
三、被告機關之核駁審定書及訴願決定書均謂「原告舉另案註冊第三五四九五四號『
    燒米』商標及『米派』、『香米』、『濃米香』、『紫米』、『米精』等商
    標核准案例，主張本件商標亦應准許註冊乙節，核其屬另案妥適與否之問題，尚
    不得執為本件應准註冊之論據．．．」云云，已違反行政自我拘束原則及平等原
    則，而屬違法之行政處分：
  (一)按行政機關之一切行政作為，均須依循行政法之一般法律原則以為審究之依據。
    蓋一般法律原則乃實定法之指導原則，無論在法律解釋或補充上，均為重要之依
    據。所謂一般法律原則，舉其要者如依法行政原則、比例原則、平等原則、自然
    正義原則、正當法律程序原則、信賴保護原則、誠信原則、行政自我拘束原則及
    不當聯結禁止原則等。
  (二)行政程序法第六條明定：「行政行為，非有正當理由，不得為差別待遇」。由此
    可知，行政機關非有正當理由，作成行政行為時，對行為所規制之對象，不得為
    差別待遇。而所謂「行政自我拘束原則」則指處分機關作成行政處分後，自己亦
    與相對人一樣，同受該行政處分之拘束。惟前開所謂「正當理由」，包括「為保
    障人民在法律上地位之實質平等，並不限制法律授權主管機關，斟酌具體案件事
    實上之差異及立法目的而為合理之不同處置」（司法院釋字第二一一號解釋）及
    「並不禁止法律依事物之性質，就事實狀況之差異而為合理之不同規範」（釋字
    第四八一號解釋理由書）。是以基於上開原則，被告審查商標註冊申請案時，對
    於「事物本質」相同之案件，應為相同之處理，否則即違反行政自我拘束原則及
    平等原則。
  (三)復查註冊第三五四九五四號「燒米」商標與系爭「烤米片」商標相較，皆為語文
    上「動詞加上名詞之組合」，復均指定於餅乾麵包等第三十類商品，被告機關無
    異議准「燒米」商標註冊，卻對本案系爭「烤米片」商標以將有使一般消費者產
    生其所販售之商品係以「燒烤過的米」當成主原料所製成之聯想為由予以核駁，
    並謂此係基於商標個案審查拘束原則之故。然查，「燒米」與「烤米片」之「燒
    」、「烤」均為食物烹調之方式即「燒烤」之意，「米」為榖類食品，二者復均
    指定於同類即第三十類餅乾麵包等商品，二者事物本質應屬相同。被告機關當初
    既准予「燒米」商標註冊，顯係認為「燒米」不會使一般消費者由字面上意義「
    燒烤過的米」聯想其為商品說明而有其創造性。今「烤米片」既與「燒米」本質
    相同，二者之審查標準即不得歧異，亦即「烤米片」亦應認定為商標，而非商品
    說明。綜上所述，被告機關應將本案系爭「烤米片」商標比照「燒米」商標處理
    ，准予註冊，否則即有悖於平等原則及行政自我拘束原則。
  (四)被告機關為判斷決定時應客觀公正，不得率爾恣意為之。蓋其所為之任何決定，
    小則商標被撤銷或核駁，大則影響市場混亂以致同業及消費者均無所適從而影響
    工商業之蓬勃發展。被告既無異議准「燒米」商標之註冊申請，為何將本質相同
    之系爭「烤米片」商標予以核駁？被告之裁量基準究竟為何？令原告難以信服。
四、被告及訴願機關應給予原告陳述意見之機會，否則即有程序違法之嫌。按行政機
    關做成限制或剝奪人民自由或權利之行政處分前，除已依第三十九條規定，通知
    處分相對人陳述意見，或決定舉行聽證者外，應給予該處分相對人陳述意見之機
    會，行政程序法第一百零二條定有明文。而受理訴願機關必要時得通知訴願人、
    參加人或利害關係人到達指定處所陳述意見，訴願法第六十三條第二項復有明定
    。查訴願機關駁回訴願之理由，係因被告曾派員至訴願審議委員會會議到會說明
    。惟查，訴願機關訴願審議委員會所召開之會議乃關係兩造權益問題，為何只片
    面聽取被告一方之說詞？實有不公平之處。該等判斷決定實嫌草率，且不夠客觀
    。
乙、被告主張之理由：
一、按「使公眾誤認誤信其商品之性質、品質或產地之虞者」，不得申請註冊，為系
    爭聯合商標核駁審定時商標法第三十七條第六款所明定。經核系爭聯合商標圖樣
    上之「烤米片」，為「用米作為主要原料所焙烤製成的餅乾薄片」之意，原告以
    之作為商標指定使用於冰、冰淇淋、糖果、土司、蛋糕、麵包、漢堡、冷凍麵糰
    、粥、飯、速食麵、麵條、春捲皮等商品，將有使一般消費者對其商品之性質產
    生誤認誤購之虞，自有前揭法條規定之適用。
二、次按「凡文字、圖形、記號、顏色組合或其聯合式，係表示申請註冊商標所使用
    商品之形狀、品質、功用、通用名稱或其他說明者」，不得申請註冊，復為前揭
    商標法第三十七條第十款前段所明定，所謂「商品之說明」係指商標圖樣之文字
    、圖形、記號、顏色組合或其聯合式，依社會一般通念如為商品本身之說明，或
    與商品本身之說明有密切關聯者，不以一般製造、經銷該項商品者所共同使用為
    必要；衡諸食品業者常以小米、玉米、五穀雜糧為原物料，並以燒烤、烘烤的方
    式，取代多油、多脂肪的油炸方式製成各式零嘴點心，本件系爭聯合商標圖樣上
    之中文「烤米片」既如前述為「用米作為主要原料所焙烤製成的餅乾薄片」之意
    ，以之作為商標指定使用於米果、餅乾等商品，當為商品原料及製法之直接說明
    ，自有前揭法條規定之適用。
三、至原告稱「烤米片」為該公司新的「薄片米果」產品所自創之新品牌，行銷世界
    各地，在歐美國家以英文「Rice Cracks」為商標名稱，在華人地區以中文「烤
    米片」為商標，並分別已在歐盟　提出「Rice Cracks」、大陸地區提出「烤米
    」及「Rice Cracks」商標之申請，且在其使用之前，同類米果產品，並未有人
    使用相同之名稱，足見其並非商品說明，並於電視、報章雜誌及其他傳播媒體，
    大量行銷廣告，自九十一年四月至十二月止，「烤米片」已投入新台幣（下同）
    四千一百九十二萬餘元之廣告費用，且因媒體優惠或贈送廣告檔期，消費者實際
    看到之媒體廣告量已達三億四千餘萬元，故愛吃零食之消費者只要聽到「烤米片
    」即可知為一新的米果品牌云云；惟按原告所檢送之實際使用樣態，均為結合外
    文「Rice Cracks」、中文「烤米片」、及放射太陽圖形所組合而成，消費者於
    選購時所賴以區辨產製來源之部分應為　前述組合式商標，而非本件單純之中文
    「烤米片」而已；且系爭聯合商標除在字義上已明顯告知消費者其為「用米作為
    主要原料所焙烤製成的餅乾薄片」之外，並為與多油、多鹽之傳統洋芋片食品作
    區隔，原告無論在電視媒體或平面雜誌上投下鉅資所欲強烈表達的多為低油、低
    鹽等健康食品等觀念，是系爭聯合商標「烤米片」予消費者之認知、實際交易情
    況及其使用方式，均與「用米作為主要原料所焙烤製成的餅乾薄片」、「低油、
    低鹽等健康食品之觀念」作結合，是以之作為商標於所指定使用之商品，自有使
    消費者對其商品之性質產生誤認或有商品說明之虞；
四、至原告稱在使用之前，並未有人使用相同之名稱，或已在歐盟、中國大陸提出申
    請註冊等論點，核其所稱尚無法作為本件系爭商標應准註冊之有力依據；另其所
    舉「米派」、「燒米」、「香米」、「濃米香」、「紫米」、「米精」等商
    標案例，其案情與本件不同，核屬另案問題，且基於商標個案審查拘束原則，自
    不得以彼例此執為本件聯合商標應准註冊之論據，併予陳明。
　  理  由
一、按「商標自實行註冊之日起，始取得商標專用權，在實行註冊以前，其程序尚未
    終結，此際如商標法有所修正，即應適用修正後之商標法，以為衡斷」、「商標
    核准註冊以前，尚屬準備註冊之程序，必自註冊之日始取得商標專用權。申請註
    冊之商標，在註冊程序未終結前，法律或事實有所變更時，主管機關應依變更後
    之法律或事實處理」，改制前行政法院五十年判字第三十五號及五十七年判字第
    九十五號判例要旨著有明文。且行政訴訟法新增之課以義務訴訟與一般給付訴訟
    之判決，原則上應以事實審行政法院言詞辯論終結時之法律及事實狀態為基準時
    ，此為一般行政訴訟法之法理（參考陳計男著「行政訴訟法釋論」初版第五七０
    頁）。本件系爭商標之申請經被告予以核駁後，於原告提起課以義務訴訟中，修
    正商標法於九十二年十一月二十八日施行，則系爭商標之申請註冊是否應予核准
    之審定，自應適用最新修正商標法之規定。次按商標圖樣有「使公眾誤認誤信其
    商品之性質、品質或產地之虞者。」、「文字、圖形、記號、顏色組合或其聯合
    式，係表示申請註冊商標所使用商品之形狀、品質、功用、通用名稱或其他說明
    者」，不得申請註冊，分別為系爭聯合商標核駁審定時商標法第三十七條第六款
    及第十款前段所明定；但有同法第五條第二項規定之情事而非通用名稱者，不在
    此限，同法第三十七條第十款後段復定有明文。上開規定內容已分別移列於九十
    二年十一月二十八日施行之修正商標法第二十三條第一項第十一款、第二款、第
    三款及同條第四項，依上說明，本件課以義務訴訟應適用修正後商標法第二十三
    條第一項第十一款、第二款、第三款及同條第四項之規定，合先敘明。又所稱「
    使公眾誤認誤信其商品之性質、品質或產地之虞」，係指商標圖樣上之文字、記
    號或圖形本身係表示其指定商品之性質、品質或產地，而使公眾產生誤信誤認之
    虞者而言。而所謂「商品之說明」係指商標圖樣之文字、圖形、記號、顏色組合
    或其聯合式，依社會一般通念，可作為商品本身之說明或與商品本身之說明有密
    切關聯者而言（改制前行政法院八十四年度判字第一四四二號判決意旨參照）。
二、查被告機關略以，本件原告申請註冊之聯合商標圖樣上之中文「烤米片」，為「
    用米作為主要原料所焙烤製成的餅乾薄片」之意，以之作為商標指定使用於冰、
    冰淇淋、糖果、土司、蛋糕、麵包、漢堡、冷凍麵糰，粥、飯、速食麵、麵條、
    春捲皮等商品，將有使一般消費者對其商品之性質產生誤認誤購之虞。又衡諸食
    品業者常以小米、玉米、五穀雜糧為原物料，並以燒烤、烘烤方式，取代多油、
    多脂肪的油炸方式製成各式零嘴點心，本件系爭聯合商標圖樣上之中文「烤米片
    」既有前述意義，以之指定使用於米果、餅乾等商品，當為商品原料及製法之直
    接說明等情，乃為應予核駁之審定。原告不服，提起訴願，主張系爭聯合商標圖
    樣上之中文「烤米片」為原告所創用，並非業界通用之商品名稱或文字，此等動
    詞加上名詞之組合，極富創造性，通常由商標創作人之使用及行銷而賦予其豐富
    之意義，係一隱喻性之商標，消費者不致認識「烤米片」為「用米作為主要原料
    所焙烤製成的餅乾薄片」之意，且原告大量行銷廣告之下，消費者已認識「烤米
    片」為一商標，無論原告將其用於原指定使用之任何商品，皆不致造成消費者因
    對其商品之性質產生誤認誤信之虞，應無核駁時商標法第三十七條第六款規定之
    適用。又「烤米片」商標乃原告新創並首先使用於薄片米果系列產品，屬隱喻性
    文字，如同被告機關所核准之註冊第三五四九五四號「燒米」商標等，並非業者
    習慣上所通用，亦非一般通念之商品說明，為暗示性商標，且因指定使用商品之
    多元，自無核駁時商標法第三十七條第十款規定之適用。況由訴願附件四至八之
    使用證據資料應可證明系爭聯合商標已具核駁時商標法第五條第二項之識別性且
    非通用名稱；另原告將商標做中英文之區隔，乃考量行銷之目的，可依不同國家
    做不同之商標組合，且同一商品上並無規定僅能使用一個商標，故原告依包裝設
    計之美觀及行銷目的將商標做不同組合，尚非法所不許，故被告機關縱認本件「
    烤米片」聯合商標圖樣上之「烤米片」係其指定使用商品之說明，然亦經原告大
    量行銷，而符合核駁時商標法第三十七條第十款但書規定，自應准予註冊云云。
    訴願機關於函請被告機關派員出席九十二年六月十六日訴願機關審議委員會九十
    二年第四十三次會議說明後，以本件原告申請註冊之「烤米片」聯合商標圖樣係
    單純由左至右之橫書中文「烤米片」所構成，其中「烤」係食物之烹調方式，「
    米」係穀類名，又鑑於坊間以五穀雜糧為主要原物料製成之薄片式零嘴點心商品
    ，諸如洋芋片、玉米片等，以「○○片」字稱呼其產品，已為相關業界及一般消
    費者所慣用與認識，是「烤米片」三字之結合，縱為原告自創，然予人寓目印象
    仍可輕易聯想其指定使用商品為被告機關所認之「用米作為主要原料所焙烤製成
    的餅乾薄片」，並非僅係隱喻性文字而已，原告亦說明「烤米片」係其創用於薄
    片米果系列商品本身之名稱，況由原告所檢送證據資料以觀，原告商品宣傳廣告
    主要均在強調其為低油、低鹽之健康食品，為與多油、多鹽之傳統洋芋片食品作
    區隔，核其實際交易及使用情形，既以其原物料（米）及具低油、低鹽等觀念與
    特性作結合，以之作為商標指定使用於性質迥異之冰、冰淇淋、糖果、土司、蛋
    糕、麵包、漢堡、冷凍麵糰，粥、飯、速食麵、麵條、春捲皮等商品，難謂無使
    消費者誤認誤信其商品性質之虞。再者，因「烤米片」予人印象有「用米作為主
    要原料所焙烤製成的餅乾薄片」之意，已如前述，則原告以之指定使用於米果、
    餅乾等商品，屬商品原料及製法之直接明顯說明。且查原告於訴願階段所檢送之
    訴願證物一係有關南僑公司名為烤米片之米果產品等介紹之報紙影本二張（其上
    有手寫九十一年三月二十九日、九十一年四月十九日）；訴願證物二係商品實物
    包裝照；訴願證物三係廣告分析資料；訴願證物七係九十一年三月至九月間之「
    RICE CRACKS」等商品之進口報單影本；訴願證物八、九及十分別係「烤米片」
    薄片米果商品九十一年三月至十二月之廣告、行銷等資料；訴願證物十四係「烤
    米片」商品實際使用態樣及九十一年八月至十一月份「康健雜誌」之內頁影本。
    經核姑不論該等證據資料均係本件系爭聯合商標九十一年一月二十四日申請日後
    之使用資料，無法證明於系爭聯合商標申請註冊時，「烤米片」業經原告使用且
    在交易上已成為其營業上商品之識別標識，且該等資料上實際商標使用態樣，並
    非單純係系爭聯合商標圖樣之中文「烤米片」，而為由「烤米片」、「RICE
    CRACSKS」及放射太陽圖形所組成之聯合式圖樣，自無法僅憑上述資料，遽認其
    等符合核駁時商標法第五條第二項規定且非通用名稱，而有核駁時商標法第三十
    七條第十款規定但書之適用。至原告所舉「燒米」、「米派」、「香米」、
    「濃米香」、「紫米」、「米精」等商標核准案例，經核與本件系爭商標圖樣有
    別，且屬另案妥適與否之問題，基於商標審查個案拘束原則，究不得比附援引，
    執為本件應准註冊之論據等語為由，認被告機關所為本件應予核駁之處分，洵無
    違誤，應予維持，而駁回其訴願。原告猶不服，提起行政訴訟，主張理由及其爭
    點均如事實欄所載。
三、本院查：
  (一)本件原告申請註冊之「烤米片」聯合商標圖樣係單純由左至右之橫書中文「烤米
    片」所構成，其中「烤」係食物之烹調方式，「米」係穀類名，其字義為「用米
    作為主要原料所焙烤製成的薄片」，又鑑於坊間以五穀雜糧為主要原物料製成之
    薄片式零嘴點心商品，諸如洋芋片、玉米片等，以「○○片」字稱呼其產品，已
    為相關業界及一般消費者所慣用與認識，是「烤米片」三字之結合，縱為原告自
    創，然予人寓目印象仍可輕易聯想其指定使用商品為被告機關所認之「用米作為
    主要原料所焙烤製成的餅乾薄片」，並非僅係隱喻性文字而已，原告亦曾說明「
    烤米片」係其創用於薄片米果系列商品本身之名稱，況由原告所檢送證據資料以
    觀，原告商品宣傳廣告主要均在強調其為低油、低鹽之健康食品，為與多油、多
    鹽之傳統洋芋片食品作區隔，核其實際交易及使用情形，既以其原物料（米）及
    具低油、低鹽等觀念與特性作結合，以之作為商標指定使用於性質迥異之冰、冰
    淇淋、糖果、土司、蛋糕、麵包、漢堡、冷凍麵糰，粥、飯、速食麵、麵條、春
    捲皮等商品，難謂無使消費者誤認誤信其商品性質之虞。
  (二)復因「烤米片」予人印象有「用米作為主要原料所焙烤製成的餅乾薄片」之意，
    已如前述，則原告以之指定使用於米果、餅乾等商品，自屬商品原料及製法之直
    接明顯說明。
  (三)原告於訴願階段所檢送之證物一係有關南僑公司名為烤米片之米果產品等介紹之
    報紙影本二張（其上有手寫九十一年三月二十九日、九十一年四月十九日）；證
    物二係商品實物包裝照；證物三係廣告分析資料；證物七係九十一年三月至九月
    間之「RICE CRACKS」等商品之進口報單影本；證物八、九及十分別係「烤米片
    」薄片米果商品九十一年三月至十二月之廣告、行銷等資料；證物十四係「烤米
    片」商品實際使用態樣及九十一年八月至十一月份「康健雜誌」之內頁影本。該
    等證據資料均係本件系爭聯合商標於九十一年一月二十四日申請日後之使用資料
    ，依前揭判例意旨及行政訴訟法新增之課以義務訴訟與一般給付訴訟之判決，原
    則上應以事實審行政法院言詞辯論終結時之法律及事實狀態為基準時之法理，固
    得加以斟酌，但該等資料上實際商標使用態樣，並非單純為系爭聯合商標圖樣之
    中文「烤米片」，而係由「烤米片」、「RICE CRACKS」及放射太陽圖形所組成
    之聯合式圖樣，尚無法證明系爭聯合商標「烤米片」業經原告使用且在交易上已
    成為其營業上商品之識別標識。又原告於本院審理時所提出之進貨單、統一發票
    、廣告監測明細報表等影本，係將「烤米片」作為商品或產品名稱使用（本院卷
    第四十五至五十九頁），而非作為商品之識別標識使用；所提原告與南僑化學工
    業股份有限公司之總代理合約書影本，係將「烤米片」及「RICE CRACKS」合併
    使用，並非單純使用「烤米片」商標，且此合約書僅由立約雙方留存，其內容從
    未展示給相關消費者知悉，自無法在交易上成為其營業上商品之識別標識；所提
    標籤紙、海報紙及包裝盒上實際商標使用態樣，亦非單純為系爭聯合商標圖樣之
    中文「烤米片」，而實係由「烤米片」、「RICE CRACKS」及放射太陽圖形所組
    成之聯合式圖樣，且部分標籤紙、海報紙係在本院行準備程序（九十三年九月一
    日）以後才製作發行及在賣場使用，為原告於本院行言詞辯論時所自認，尚無法
    於短期內因在少數定點之使用，而使「烤米片」在交易上成為其營業上商品之識
    別標識。
  (四)至原告所舉「燒米」、「米派」、「香米」、「濃米香」、「紫米」、「米
    精」等商標核准案例，經核與本件系爭商標圖樣有別，且屬另案妥適與否之問題
    ，基於商標審查個案拘束原則，究不得比附援引，執為系爭聯合商標應准註冊之
    論據，亦難執此謂原處分有違行政自我拘束原則及平等原則。
四、綜上所述，系爭聯合商標上之中文「烤米片」，指定使用於冰、冰淇淋等商品，
    有使公眾誤認誤信其商品之性質之虞；以之指定使用於米果、餅乾等商品，則為
    商品原料及製法之直接說明，依其核駁審定時商標法第三十七條第六款、第十款
    前段，及九十二年十一月二十八日修正施行之現行商標法第二十三條第一項第十
    一款、第二款之規定，均不應准其註冊，從而被告所為本件申請應予核駁之審定
    ，認事用法並無不合，訴願決定予以維持，亦無違誤，原告起訴意旨，仍執前詞
    及個人主觀之見解，請求撤銷訴願決定及原處分，並命被告應就系爭聯合商標之
    註冊申請案，為核准之審定云云，為無理由，應予駁回。
據上論結，本件原告之訴為無理由，爰依行政訴訟法第九十八條第三項前段，判決如
主文。
中　　華　　民　　國　　九十三　　　年　　　十一　　月　　　  四  　　　日
                                  臺北高等行政法院  第二庭
                                            審判長  法  官  姜素娥
      　　　　　　　　　　　　　　　　　　　　      法　官  吳東都
      　　　　　　　　　　　　　　　　　　　　      法　官  林文舟
右為正本係照原本作成。
如不服本判決，應於送達後二十日內，向本院提出上訴狀並表明上訴理由，如於本判
決宣示後送達前提起上訴者，應於判決送達後二十日內補提上訴理由書（須按他造人
數附繕本）。
中　　華　　民　　國　　九十三　　　年　　　十一　　月　　　  四  　　　日
                                                    書記官  呂美玲
